【裁判字號】    98,易,415
【裁判日期】    990430
【裁判案由】    傷害
【裁判全文】
臺灣士林地方法院刑事判決               98年度易字第415號
公  訴  人  臺灣士林地方法院檢察署檢察官
被      告  丙○○
上列被告因傷害案件，經檢察官提起公訴（97年度偵續字第275
號），本院判決如下：
    主  文
丙○○無罪。
    理  由
一、公訴意旨略以：被告丙○○為址設於臺北縣汐止市○○路○
    段72巷11號之1 臺北小別墅社區主任委員，於民國96年5 月
    12日13時許，在社區公佈欄處，見甲○○在其所張貼之公告
    旁以紅筆加以塗改，遂心生不滿，而基於傷害他人之犯意，
    徒手毆打甲○○，致甲○○背部碰撞花台，因而受有右手擦
    傷、左手擦傷、背部擦傷、右臉紅腫等傷害，因認被告丙○○涉有刑法第277 條第1 項前段之傷害罪嫌。
二、按被告行為不罰者，應諭知無罪之判決，刑事訴訟法第301
    條第1 項定有明文。次按，對於現在不法之侵害，而出於防
    衛自己或他人權利之行為，不罰，刑法第23條前段定有明文
    。此種該當犯罪構成要件之權利行使行為，究其要件，主觀
    上，行為人必須出於防衛意思而為之，而此防衛行為客觀上
    必須係針對現在不法之人力侵害所為，屬客觀必要，非屬權
    利濫用者，始足當之。
三、證據能力之判斷：
    (一)按刑事訴訟法第158 條之3 規定，證人、鑑定人依法應具
      結而未具結者，其證言或鑑定意見，不得作為證據；又同
      法第159 條第1 項、第159 條之4 第2 款分別規定，被告
      以外之人於審判外之言詞或書面陳述，除法律有規定者外
      ，不得作為證據；除前3 條之情形外，下列文書亦得為證
      據：二除顯有不可信之情況外，從事業務之人於業務上或
      通常業務過程所須製作之紀錄文書、證明文書。經查證人
      乙○○於偵查中所為之證述，未依法具結，依上揭條文自
      不得作為證據；而國泰醫療財團法人汐止國泰綜合醫院98
      年12月3 日（98）汐管歷字492 號函暨檢附告訴人甲○○
      之病歷資料、診字第E-000000000 號診斷證明書，係從事
      業務之醫師通常業務過程所須製作之紀錄文書，本院審酌
      上開證據並無顯有不可信之情況，爰依刑事訴訟法第159
      條之4 第2 款之規定，認應具有證據能力。
    (二)本件被告對於其他本院作為得心證依據之各項證據資料，
      經本院審理時逐項提示，雖表示爭執，然僅就證據之證明
      力高低部分表示意見，其與檢察官均不爭執證據能力部分
      ，且未於言詞辯論終結前聲明異議，視為同意作為證據，
      本院審酌各項證據作成時之狀況，認為並無不可信或不適
      當之情事，依刑事訴訟法第159 條之5 第2 項規定，均認
      有證據能力，合先敘明。
四、本件公訴人認被告丙○○涉犯刑法第277 條第1 項之傷害罪
    嫌，乃以告訴人甲○○之指訴，證人乙○○之證述及國泰綜
    合醫院診斷證明書等，為主要論據。
五、訊據被告丙○○固坦承有與告訴人甲○○發生爭執，惟堅決
    否認有何傷害犯行，辯稱：是告訴人先出手毆打伊，伊有受
    傷，為了不讓告訴人繼續打伊，伊只好抱住告訴人，但是告
    訴人欲掙脫所以產生拉扯，告訴人背後之傷勢係其後退時候
    自己碰撞花台而受傷等語。經查：
    (一)告訴人受有頭部外傷、臉部、左前臂瘀傷、背部鈍挫傷等
      傷害之事實，有告訴人提出之國泰綜合醫院診斷證明書及
      國泰醫療財團法人汐止國泰綜合醫院98年12月3 日（98）
      汐管歷字492 號函暨檢附告訴人甲○○之病歷資料附卷可
      證（見96年度偵字第13193 號卷第21頁、本院卷第41頁至
      第46頁），然該診斷證明書亦僅足資證明告訴人受有上述
      之傷害，至於造成此等傷害之原因，究竟是否確為被告實
      施暴力所致，抑或有其他因素，則非單憑驗傷診斷證明書
      所得明白。細繹告訴人之指述，仍有疑問及矛盾之處，而
      難率爾採信：
      1.96年5 月19日於警詢供稱：伊經過公佈欄，以為沒事要
        離開，但被告丙○○從伊後面追上來，抓住伊手肘處，
        還把伊推倒在花臺上磨擦，導致伊手部、背部都有輕傷
        ，當時伊覺得頭麻麻的，可能是被告丙○○在激動之餘
        ，鼻子往伊頭部撞過來，才導致被告鼻子受傷等語（見
        96年度偵字第7237號卷第7 頁反面）
      2.96年6 月27日於偵訊供稱：96年5 月12日下午5 時許，
        伊從社區公佈欄經過，看到被告丙○○在看伊寫之眉批
        ，被告背對伊，突然間頭轉過來，看到伊走開，就從伊
        背面抓伊二隻手，衝力很大，伊頭撞倒被告鼻子，被告
        就流鼻血等語（見96年度偵字第72 37 號卷第27頁）
      3.96年10月7 日於警詢供稱：96年5 月12日13時許，在台
        北小別墅候車亭之公佈欄前，看到被告公佈之報告書，
        伊在該報告書上用紅筆寫上反駁字句後離開，於同日17
        時許，被告在候車亭公佈欄看報告，伊碰巧經過，被告
        丙○○從後面追上來並質問伊什麼意思，被告撞到伊之
        後腦，被告走到伊面前，開始踢伊，把伊推倒在候車亭
        右側之花台上，並在地上不斷拉扯，造成伊左右手及背
        部擦傷、臉部紅腫，是被告不慎傷害到伊等語（見96年
        度偵字第13193 號卷第9 頁）
      4.96年11月16日於偵訊供稱：被告於96年5 月12日在社區
        候車亭處，不是故意打伊，應該是過失傷害，他從後面
        抱住伊，要跟伊理論，就衝過來，鼻子撞到伊後腦，他
        很痛流鼻血，他繞到前面跟伊理論，抓住伊手，伊避免
        傷害他，任他拉扯，他拉伊到後面花台，伊背部不小心
        碰到花台，磨擦受傷，臉部也被他拉扯而磨擦受傷等語
        （見96年度偵字第13193 號卷第29頁）
      5.經核告訴人上開指述，就被告傷害犯行之前後經過，或
        稱被告先從後面過來抓伊手肘，將伊推倒花台處磨擦，
        被告鼻子往伊頭部撞來，或稱被告自後面追上來，衝力
        很大，被告撞到伊後腦，被告受傷後，走到伊前面，抓
        住伊手，拉伊到花台導制伊受傷，另就被告之主觀犯意
        及傷害部位，或稱被告抓住伊手肘處，還把伊推倒在花
        臺上磨擦，導致伊手部、背部都有輕傷，或稱被告走到
        伊面前，開始踢伊，把伊推倒在候車亭右側之花台上，
        並在地上不斷拉扯，造成伊左右手及背部擦傷、臉部紅
        腫，或稱被告拉伊到後面花台，伊背部不小心碰到花台
        ，磨擦受傷，臉部也遭被告拉扯而磨擦受傷，是告訴人
        之指述既有前後不一之瑕疵，本院誠難逕以採憑。
    (二)證人乙○○於本院審理結證稱：因為伊住在公告欄對面，
      聽到聲音就出來，看到他們2 人在拉拉扯扯。伊記不太清
      楚誰拉扯誰，但伊有看到被告臉上都是血，被告有肢體上
      要打告訴人，但也沒有什麼打到，因為一方打一方有擋，
      當時被告應該是用手從頭打下來，但不是頭，可能是從肩
      膀那邊打下來，腳部分我就不清楚、不太記得，反正就是
      兩人都在拉扯中，前面發生什麼事伊不知道，伊看到時有
      叫他們不要打架。伊不知道被告有無因為拉告訴人，使告
      訴人背部去碰到花台，只知道就是2 個人拉扯一下，又走
      開一下又拉扯在一起，告訴人也沒有真正要逃跑，如果真
      正要逃跑，一離開趕快跑就沒事了，當時被告滿臉都是血
      ，2 個人已經分開了，告訴人就是站在那裡看一下慢慢走
      幾步，2 個人又吵又再拉扯了一下。總之被告與告訴人2
      人在拉扯，他們到底是在抓手或打手，伊並沒有看很清楚
      等語（見本院卷第30頁至第33頁），因證人乙○○對於目
      擊之案發經過已詳實敘述，惟其並未自始即在現場，而是
      聽聞爭執聲響後始出門查看，並未親眼目擊告訴人背部因
      爭執而碰撞花台乙節，且其對於案發細節部分多以「就是
      2 人拉扯」、「看不清楚」、「不太記得」等語詞帶過，
      實難遽採為對被告不利之證據。
    (三)被告以上詞置辯，本件應審酌被告之行為，是否屬於刑法
      上所謂之正當防衛？
      被告有因告訴人以紅筆塗改其張貼之公告而與告訴人發生
      爭執，此為被告及告訴人均不否認，而被告遭告訴人持不
      明硬物砸向其鼻樑，致被告受有鼻樑開放性傷口及骨折等
      傷害，有國泰綜合醫院診斷證明書1紙 在卷可憑（見96年
      度偵字第7237號卷第9 頁），告訴人所涉之傷害犯行，經
      臺灣士林地方法院檢察署檢察官提起公訴後，本院以97年
      度易字第868 號判決判處告訴人有期徒刑3 月等情，亦有
      被告提出之上開刑事判決在卷可參（見本院卷第67頁至第
      80頁），可知告訴人砸擊被告鼻樑後，手仍持不明硬物，
      猶有繼續侵害性，準此，被告初無傷害他人之意，因突遭
      告訴人持不明硬物砸擊鼻樑流血，且告訴人仍手持不明硬
      物，為了防衛身體安全而抱住告訴人，互有拉扯推擠，其
      其所採取之措施，當係基於防衛心理而生防衛措施，本件
      被告對於現時存在之侵害，為排除對方之不法侵害而與告
      訴人拉扯推擠時造成其受傷，應屬正當防衛行為，而非無
      從分別何方為不法侵害之互毆行為，是以被告所辯，尚屬
      可採，至於被告之防衛行為造成告訴人前揭傷害，衡諸當
      時環境狀況及告訴人之傷情，尚未超越防衛所必要之程度
      ，是以被告之行為，依刑法第23條規定，應為不罰。
六、綜上所述，公訴人所指被告傷害行為，堪認係為排除告訴人
    不法侵害其人身法益之正當防衛行為，依刑法第23條前段之
    規定，其行為不罰，應為無罪之諭知。
據上論斷，應依刑事訴訟法第301 條第1 項，判決如主文。
本案經檢察官王巧玲到庭執行職務。
中    華    民    國    99    年    4     月    30    日
                  刑事第七庭法  官  高雅敏
以上正本證明與原本無異。
如不服本判決應於收受判決後10日內向本院提出上訴書狀，並應
應敘述具體理由。其未敘述上訴理由者，應於上訴期間屆滿後20
日內向本院補提理由書(均須按他造當事人之人數附繕本)「切勿
逕送上級法院」。
                            書記官  陳映羽
中    華    民    國    99    年    4     月    30    日

司法院資訊處製作；財團法人民間司法改革基金會備份。
